臺灣彰化地方法院民事判決
109年度訴字第1054號
原      告  林秋香  


訴訟代理人  朱坤棋律師
複代理人    黃榮裕  
被      告  黃江碧  
            黃國輝  
上  一  人
訴訟代理人  黃素芬  
被      告  聚邦開發股份有限公司


兼上一人
法定代理人  張聰卿  
上列當事人間請求分割共有物事件，本院於民國110年8月3日言
詞辯論終結，判決如下：
    主  文
兩造共有坐落彰化縣○○市地○段000地號、面積909平方公尺土地
准予分割，分割方法如附圖四（彰化縣員林地政事務所收件日期
110年4月26日、文號員土測字第074300號、複丈日期110年5月17
日之土地複丈成果圖）所示，即：編號甲部分、面積69平方公尺
土地，由全體共有人取得，按原應有部分比例維持共有，供全體
共有人鋪設道路通行及埋設民生管線使用；編號乙部分、面積21
0平方公尺土地，由被告黃江碧、黃國輝取得，並按應有部分比
例各二分之一維持共有；編號丙部分、630平方公尺土地，由原
告林秋香、被告張聰卿、被告聚邦開發股份有限公司共同取得，
並按原告林秋香六分之一、被告張聰卿六分之二、被告聚邦開發
股份有限公司六分之三之比例維持共有。
訴訟費用新台幣壹拾壹萬伍仟伍佰柒拾玖元由兩造按附表所示之
比例負擔。
    事實及理由
一、按訴訟繫屬中為訴訟標的之法律關係，雖移轉於第三人，於
    訴訟無影響。前項情形，第三人經兩造同意，得聲請代移轉
    之當事人承當訴訟；僅他造不同意者，移轉之當事人或第三
    人得聲請法院以裁定許第三人承當訴訟。民事訴訟法第254
    條第1、2項定有明文。本件繫屬後，被告聚邦開發股份有限
    公司（下稱被告聚邦公司）受讓原共有人洪靖雅之應有部分
    ，有被告等提出之土地登記簿謄本（本院卷第255至257頁）
    在卷可稽，被告聚邦公司及洪靖雅遂於民國（下同）110年7
    月6日具狀聲請承當訴訟，其餘當事人皆未表示不同意，合
    於民事訴訟法第254條第1項、第2項之規定，應予准許。
二、原告起訴主張：
（一）緣坐落彰化縣○○市地○段000地號、面積909平方公尺之住
      宅區土地（下稱系爭土地）為兩造所共有，各共有人之應
      有部分比例如附表所示，系爭土地各共有人間並無限制土
      地分割之協議，且無不能分割之情形，因共有人無法達成
      分割之協議，爰依法訴請准予裁判分割。
（二）捨棄其原所提之分割方案，同意被告聚邦公司及其法定代
      理人張聰卿所提出如附圖四之分割方案；不同意被告黃江
      碧、黃國輝所提之分割方案。
（三）對於華聲科技不動產估價師事務所110年5月5日函所附（1
      10）華估瑛字第82757號報告書之補償方式無意見。
三、被告方面：
（一）被告黃江碧部分：
    ⒈系爭土地上已有多棟建築，並分管占有使用中；被告世居
      於系爭土地上，房屋已經快60年了，希望保留祖先留下來
      的房屋。
    ⒉提出如附圖二及附圖三所示之分割方案，補償方式以華聲
      科技不動產估價師事務所110年5月5日函所附（110）華估
      瑛字第82757號報告書為準。不同意被告聚邦公司所提附
      圖四之分割方案。
　　⒊最希望以彰化縣員林地政事務所110年2月9日之土地複丈成
      果圖的分割方案（即附圖二）。如果其他共有人不同意，
      伊等就主張彰化縣員林地政事務所110年3月25日之土地複
      丈成果圖的方案（即附圖三）。
　　⒋並聲明：請求駁回原告之訴，訴訟費用由原告負擔。
（二）被告黃國輝部分：
    ⒈伊有自己的建物在系爭土地上，希望伊的部分分配在建物
      原有位置，不要拆掉現有建物。
    ⒉提出如附圖二及附圖三所示之分割方案，補償方式以華聲
      科技不動產估價師事務所110年5月5日函所附（110）華估
      瑛字第82757號報告書為準。不同意被告聚邦公司所提附
      圖四之分割方案。
    ⒊最希望以彰化縣員林地政事務所110年2月9日之土地複丈成
      果圖的分割方案（即附圖二）。如果其他共有人不同意，
      伊等就主張彰化縣員林地政事務所110年3月25日之土地複
      丈成果圖的方案（即附圖三）。
　　⒋並聲明：請求駁回原告之訴，訴訟費用由原告負擔。
（三）被告聚邦公司、張聰卿部分：
    ⒈被告聚邦公司提出如附圖四所示之分割方案，修改原來原
      告所提之分割方案，將道路面積減縮為69平方公尺，路寬
      增為約6公尺，使各共有人均可增加分配專用土地面積，
      並符合建築法規，對各共有人均屬有利。
    ⒉系爭土地為住宅區建地，分割後同意與原告維持共有，以
      增進土地利用價值。
    ⒊被告黃江碧、黃國輝所有坐落系爭土地如附圖一現況圖編
      號A所示之建物為老舊磚造平房，已廢棄多年不堪使用，
      編號B、C部分則為一層鐵皮屋，客觀上均已無何價值或價
      值有限，應無保留必要，以免妨害土地利用。
    ⒋不同意被告黃江碧、黃國輝所提之分割方案，該方案將使
      被告聚邦公司分得之土地面積短少20.22平方公尺，且將
      土地被告聚邦公司分別分配於編號B、E二處，使被告聚邦
      公司受有土地無法完整使用之不利，且該方案分割後編號
      C+D、E部分均成五邊形，不利土地規劃建築使用；認為華
      聲科技不動產估價師事務所110年5月5日函所附（110）華
      估瑛字第82757號報告書之鑑價結果太低。
四、得心證之理由
（一）原告起訴主張兩造共有系爭土地，應有部分如附表所示，
      無法協議分割，且無不分割之約定，亦無不能分割之情事
      等情，業據原告提出系爭土地之土地登記謄本、地籍圖謄
      本等件為證，且為被告所不爭執，堪信原告此部分之主張
      為真實。故原告訴請分割系爭土地，於法有據，應予准許
      。
（二）按共有物如無因物之使用目的不能分割或契約訂有不分割
      之期限者，各共有人得隨時請求分割共有物；共有物之分
      割方法，不能協議決定者，法院得因任何共有人之聲請，
      命以原物分配於各共有人或變賣共有物以價金分配於各共
      有人之方式分配，民法第823條、第824條分別定有明文。
      次按裁判分割共有物，屬形成判決，法院定共有物之分割
      方法，應斟酌當事人之聲明、共有物之性質、分割後之經
      濟效用、各共有人之意願、利害關係，而本其自由裁量權
      為公平合理之分配（最高法院89年度台上字第724號判決
      、93年度台上字第1797號判決意旨可資參照）。
（三）經查，系爭土地為都市計畫用地土地使用分區為住宅區，
      有原告所提之彰化縣員林市公所書函附卷可稽（見本院卷
      第21頁）；再查，系爭土地上現有如附圖一編號A部分、
      面積95.04平方公尺之一層磚造建物，編號B部分、面積89
      .94平方公尺一層鐵皮造建物，編號C部分、面積27.70平
      方公尺一層鐵皮造建物，使用人均為被告黃江碧、黃國輝
      等情，經本院會同地政事務所人員至現場履勘查明，製有
      本院勘驗筆錄及複丈成果圖（即附圖一）附卷可佐，並為
      兩造所不爭執，堪信為真實；本院核被告聚邦公司所提之
      附圖四方案（編號丙部分擬分配人欄應更正為：林秋香、
      張聰卿、聚邦公司，備註欄應更正為：按林秋香1/6、張
      聰卿2/6、聚邦公司3/6之比例維持共有），分割後地塊方
      整，便於建築使用，並為原告及被告張聰卿所同意，原告
      、被告聚邦公司及被告張聰卿亦同意分割後維持共有，此
      亦有其等出具之同意書附卷（見本院卷第119頁）；反觀
      被告黃江碧、黃國輝所提之附圖二、三方案，將被告聚邦
      公司分別分配於系爭土地之南方編號B部分以及與其他共
      有人共有系爭土地之北方編號E部分，且該方案將編號E、
      D部分之土地分割為不規則之形狀，不便利於將來土地規
      劃、建築之使用，況該方案亦未能完整保留其等之房屋，
      並非妥適。是本院審酌兼衡共有物之性質、共有人之意願
      、利害關係、經濟效用及全體共有人之利益、各該共有人
      分得土地之環境、交通及使用現狀等各項因素下，認依附
      圖四方案分割，符合共有人全體之利益，應屬公允、適當
      ，爰據附圖四方案，判決兩造就系爭土地各分得之位置如
      主文第一項所示。
五、末按因共有物分割、經界或其他性質上類似之事件涉訟，由
    敗訴當事人負擔訴訟費用顯失公平者，法院得酌量情形，命
    勝訴之當事人負擔其一部，民事訴訟法第80條之1定有明文
    。本件係因分割共有物事件涉訟，被告等之行為，可認係按
    當時之訴訟程度為伸張或防禦權利所必要。故諭知由兩造按
    應有部分比例分擔本件訴訟費用。
六、結論：原告之訴為有理由，並依民事訴訟法第80條之1判決
    如主文。
中　　華　　民　　國　　110 　年　　8 　　月　　31　　日
                  民事第四庭    法　官　謝仁棠
以上正本係照原本作成。
如對判決上訴，應於判決送達後20日內向本院提出上訴狀。如委
任律師提起上訴者，應一併繳納上訴審裁判費。
中　　華　　民　　國　　110 　年　　8 　　月　　31　　日
                                書記官　陳文新
　　　　　　　　　　　　　　　　
附表：應有部分及訴訟費用負擔比例
編號 共有人姓名 應有部分暨訴訟費用負擔比例     備       註 １ 林秋香 1/8  ２ 黃江碧 1/8  ３ 黃國輝 1/8  ４ 聚邦開發股份有限公司 3/8 原應有部分比例為1/8，於本件訴訟中，受讓原共有人洪靖雅2/8之應有部分，並承當洪靖雅之訴訟地位 ５ 張聰卿 2/8